臺灣嘉義地方法院刑事判決
111年度金訴字第222號
公  訴  人  臺灣嘉義地方檢察署檢察官
被      告  王紳羽




上列被告因加重詐欺等案件，經檢察官提起公訴（１１１年度偵字
第５２８號），被告於準備程序中就被訴事實為有罪之陳述，受命
法官於聽取當事人之意見後，本院合議庭裁定改由受命法官獨任
進行簡式審判程序，判決如下：
    主    文
王紳羽犯三人以上共同詐欺取財罪，處有期徒刑陸月。
　　犯罪事實
一、王紳羽於民國１１０年７月之前某日起，加入真實姓名年籍資料
    不詳綽號「阿嬤」、「阿樂」等成年男子所組成３人以上，
    以實施詐術為手段，具持續性及牟利性之結構性詐欺集團組
    織（下稱本案詐欺集團，王紳羽所涉參與犯罪組織罪嫌部分
    ，前已經臺灣臺北地方檢察署檢察官於１１１年３月７日以１１１年
    度偵字第９５９號提起公訴，並於１１１年４月１４日繫屬臺灣臺北
    地方法院以１１１年度審訴字第８３９號審理中，不在本案起訴範
    圍內），負責提供其名下金融帳戶供本案詐欺集團作為受騙
    被害人匯入人頭帳戶內贓款後再行轉匯之帳戶，同時或擔任
    提領其名下金融帳戶內贓款之車手工作。王紳羽嗣即與「阿
    嬤」、「阿樂」及本案詐欺集團其他不詳成年成員，共同意
    圖為自己不法所有，基於３人以上共同詐欺取財、隱匿詐欺
    所得去向之洗錢犯意聯絡，先由王紳羽於１１０年７月１９日之前
    某日，將其所有中國信託商業銀行帳號○○○○○○○○○○○○號帳戶
    （下稱王紳羽中國信託銀行帳戶）之網路銀行帳號、密碼交
    予「阿嬤」、「阿樂」使用，再由本案詐欺集團不詳成員，
    於１１０年７月１６日２０時４９分許，透過社群軟體Ｉｎｓｔａｇｒａｍ與洪○
    ○聯繫，佯稱：可代為操作股票牟利云云，致洪○○陷於錯誤
    ，依指示於１１０年７月１９日１７時１８分許，在其位於嘉義縣大林
    鎮之住處，操作網路銀行，轉帳新臺幣（下同）３萬元至張○
    ○（張○○提供金融帳戶予本案詐欺集團所涉幫助洗錢等罪嫌
    ，業經臺灣臺北地方法院以１１１年度審簡字第５６７號判處罪刑
    確定）所有之中國信託商業銀行帳號○○○○○○○○○○○○號帳戶（
    下稱張○○中國信託銀行帳戶），而後「阿嬤」、「阿樂」旋
    於１１０年７月１９日１７時２０分許，操作網路銀行，將洪○○上述匯
    入張○○中國信託銀行帳戶內之款項，轉匯至王紳羽中國信託
    銀行帳戶，復於１１０年７月１９日１７時３０分許，將此筆款項再轉
    匯至其他不詳之人所有之金融帳戶內，藉以製造金流之斷點
    ，而掩飾或隱匿該犯罪所得之去向。
二、案經洪○○訴由臺北市政府警察局文山第一分局報告臺灣嘉義
    地方檢察署檢察官偵查起訴。
　　理　　由
一、程序部分：
　　被告王紳羽所犯非死刑、無期徒刑、最輕本刑為３年以上有
    期徒刑之罪，亦非高等法院管轄第一審案件，且被告於本院
    準備程序中，已就被訴事實為有罪之陳述，經告知簡式審判
    程序之旨後，被告及檢察官對於本案改依簡式審判程序審理
    均表示同意（見本院卷第５７頁），本院合議庭爰依刑事訴訟
    法第２７３條之１第１項規定，裁定本案由受命法官獨任以簡式
    審判程序加以審理，是本案依同法第２７３條之２規定，不受同
    法第１５９條第１項、第１６１條之２、第１６１條之３、第１６３條之１及
    第１６４條至第１７０條有關證據提示、交互詰問及傳聞證據等相
    關規定之限制。
二、認定犯罪事實所憑之證據及理由：
㈠、上揭犯罪事實，業據被告王紳羽於檢察事務官詢問及本院審
    理中坦承不諱（見偵卷第１０１至１０２、１０９至１１０頁，本院卷第
    ３８至３９、５７、６９、７１至７２頁），核與證人即告訴人洪○○於警
    詢中之證述（見警卷第７６至７７頁）相符，並有嘉義市政府警
    察局第二分局北門派出所受（處）理案件證明單、受理各類
    案件紀錄表、受理詐騙帳戶通報警示簡便格式表、內政部警
    政署反詐騙諮詢專線紀錄表各１份、金融機構聯防機制通報
    單２份，及告訴人提出之轉帳畫面翻拍照片１張、其與詐騙集
    團成員間之對話紀錄翻拍照片３張，及中國信託商業銀行股
    份有限公司１１０年９月１４日中信銀字第１１０２２４８３９２３８９８７號函
    檢附之王紳羽中國信託銀行帳戶、張○○中國信託銀行帳戶之
    存款基本資料及存款交易明細各１份附卷可稽（見警卷第３２
    至７１頁反面、７９至８２、８４至８９頁），足認被告上開任意性自
    白確與事實相符，堪以採信。
㈡、按行為人意圖掩飾或隱匿特定犯罪所得來源，而將特定犯罪
    所得直接消費處分，甚或交予其他共同正犯予以隱匿，或由
    共同正犯以虛假交易外觀掩飾不法金流移動，即難認僅單純
    犯罪後處分贓物之行為（最高法院１０８年度台上字第１７４４號
    、第３０８６號判決意旨參照）。查本案詐欺集團之犯罪手法係
    由該詐欺集團不詳成員以社群軟體聯繫詐騙告訴人，行騙成
    功後，告訴人將錢匯入該詐騙集團所提供之張○○中國信託銀
    行帳戶，該詐欺集團成員回報告訴人已匯入金錢後，再藉由
    共犯「阿嬤」、「阿樂」將告訴人匯入張○○中國信託銀行帳
    戶內之款項先轉匯至被告中國信託銀行帳戶後復轉匯至其他
    不詳之人所有之金融帳戶，是以本案被告所屬詐欺集團係由
    不詳成員向告訴人施用詐術後，為隱匿其詐騙所得財物之去
    向，而令告訴人將款項轉入該詐欺集團所提供之人頭帳戶，
    之後藉由共犯將人頭帳戶內詐騙款項先轉匯至被告中國信託
    銀行帳戶後再轉匯至不詳之人所有之金融帳戶，而製造金流
    斷點，致無從追查上開犯罪所得去向，而掩飾或隱匿上開犯
    罪所得，即已該當於洗錢防制法第１４條第１項之一般洗錢罪
    。且以人頭帳戶來施行詐騙取得款項之手法，早已經媒體廣
    為報導，被告更實際加入本案詐欺集團，提供其名下金融帳
    戶供本案詐欺集團作為受騙被害人匯入人頭帳戶內贓款後再
    行轉匯之帳戶，同時或擔任提領其名下金融帳戶內贓款之車
    手工作，從而被告當知悉本案詐欺集團係利用人頭帳戶供告
    訴人匯款，再透過將人頭帳戶內贓款轉匯至其他帳戶後由詐
    欺集團車手予以提領後轉交等情節，而以此詐騙手法客觀上
    切斷詐騙所得金流之去向，所為已製造金流斷點，使犯罪所
    得去向不明，其等掩飾或隱匿特定犯罪所得去向、所在，而
    移轉詐欺取財之特定犯罪所得之行為甚明。
㈢、次按刑法第３３９條之４第１項第２款之立法理由為多人共同行使
    詐術手段，易使被害人陷於錯誤，其主觀惡性較單一個人行
    使詐術為重，有加重處罰之必要，爰仿照本法第２２２條第１項
    第１款之立法例，將「三人以上共同犯之」列為第２款之加重
    處罰事由，本款所謂「三人以上共同犯之」，不限於實施共
    同正犯，尚包含同謀共同正犯。復按共同正犯之意思聯絡，
    原不以數人間直接發生者為限，即有間接之聯絡者，亦包括
    在內，如甲分別邀約乙、丙犯罪，雖乙、丙間彼此並無直接
    之聯絡，亦無礙於其為共同正犯之成立（最高法院７７年台上
    字第２１３５號判例意旨參照）。繼按共同實行犯罪行為之人，
    在合同意思範圍以內，各自分擔犯罪行為之一部，相互利用
    他人之行為，以達其犯罪之目的者，即應對於全部所發生之
    結果，共同負責，不問犯罪動機起於何人，亦不必每一階段
    犯行，均經參與。再關於犯意聯絡，不限於事前有所協定，
    其於行為當時，基於相互之認識，以共同犯罪之意思參與者
    ，亦無礙於共同正犯之成立。且數共同正犯之間，原不以直
    接發生犯意聯絡者為限，即有間接之聯絡者，亦包括在內（
    最高法院９８年度台上字第７１３號、９８年度台上字第４３８４號判
    決要旨參照）。查被告所加入之本案詐欺集團，係利用社群
    軟體與告訴人聯繫對之施行詐術，誘使告訴人受騙，依指示
    匯款至指定之人頭帳戶，而後將人頭帳戶內之詐騙所得款項
    轉匯至被告中國信託銀行帳戶再轉匯至不詳之人所有之金融
    帳戶，其組織縝密，分工精細，成員至少包括被告、「阿嬤
    」、「阿樂」、不詳詐欺集團成員，而達３人以上至明。雖
    被告未必對全部詐欺集團成員均有所認識或知悉其等之確切
    身分，亦未實際參與全部詐欺取財犯行，然此一間接聯絡犯
    罪之態樣，正為具備一定規模詐欺犯罪所衍生之細密分工模
    式，參與犯罪者透過相互利用彼此之犯罪角色分工，而形成
    一個共同犯罪之整體以利施行詐術，是其等實均有以自己共
    同犯罪之意思，在共同犯意聯絡下，相互支援、供應彼此所
    需地位，相互利用他人行為，以達共同詐欺取財之目的，被
    告自應就本案犯行負共同正犯之責任。
㈣、綜上所述，本案事證明確，被告上開加重詐欺取財犯行及一
    般洗錢犯行均堪認定，應依法予以論罪科刑。　　
三、所犯法條及刑之酌科：
㈠、核被告王紳羽所為，係犯刑法第３３９條之４第１項第２款之三人
    以上共同犯詐欺取財罪、洗錢防制法第１４條第１項之一般洗
    錢罪。　　　
㈡、被告就上開犯行，與「阿嬤」、「阿樂」及本案詐欺集團不
    詳成員間，具有犯意聯絡及行為分擔，應論以共同正犯。
㈢、被告就本案所觸犯三人以上共同犯詐欺取財罪及一般洗錢罪
    ，其各罪之實行行為有部分合致，為想像競合犯，應依刑法
    第５５條之規定，從一重論以三人以上共同犯詐欺取財罪。
㈣、按想像競合犯之處斷刑，本質上係「刑之合併」，其所謂從
    一重處斷，乃將想像競合犯組成之評價上數罪，合併為科刑
    一罪，其所對應之刑罰，亦合併其評價上數罪之數法定刑，
    而為一個處斷刑。易言之，想像競合犯侵害數法益者皆成立
    犯罪，論罪時必須輕、重罪併舉論述，同時宣告所犯各罪名
    ，包括各罪有無加重、減免其刑之情形，亦應說明論列，量
    刑時併衡酌輕罪部分量刑事由，評價始為充足，然後依刑法
    第５５條前段規定「從一重處斷」，非謂對於其餘各罪可置而
    不論。因此，法院決定處斷刑時，雖以其中最重罪名之法定
    刑，做為裁量之準據，惟於裁量其輕重時，仍應將輕罪合併
    評價在內。查洗錢防制法第１６條第２項規定：「犯前二條之
    罪，在偵查或審判中自白者，減輕其刑。」，被告就本案犯
    罪事實，迭於檢察事務官詢問及本院審理中均坦承不諱，是
    其就所犯洗錢防制法部分，依上開規定原應減輕其刑，雖依
    前揭想像競合犯之說明，被告就其犯行係從一重論處三人以
    上共同犯詐欺取財罪，然就被告此部分想像競合輕罪得減刑
    部分，本院於依照刑法第５７條量刑時，將併予審酌。
㈤、按刑法第５９條規定犯罪之情狀可憫恕者，得酌量減輕其刑，
    其所謂「犯罪之情狀」，與同法第５７條規定科刑時應審酌之
    一切情狀，並非有截然不同之領域，於裁判上酌減其刑時，
    應就包括刑法第５７條所列舉之１０款事項等犯罪一切情狀，予
    以全盤考量，審酌其犯罪有無可憫恕之事由，如有無特殊之
    原因與環境，在客觀上足以引起一般同情，以及宣告法定低
    度刑，是否猶嫌過重等，以為判斷（最高法院８０年度台上字
    第３６９４號判決意旨參照）。查被告為賺取金錢，即率為本案
    加重詐欺取財犯行，固有不該，然被告於本院審理中已與告
    訴人達成調解，有嘉義市東區調解委員會調解筆錄影本１紙
    在卷可考（見本院卷第８９頁），足認被告應係因一時失慮致
    罹重典，相較於其他加重詐欺取財之行為人，拒絕賠償告訴
    人者，被告之犯罪情節實屬較輕，倘就被告加重詐欺犯行論
    以法定最低度刑１年有期徒刑，確屬情輕法重，客觀上足以
    引起社會一般人之同情，縱宣告法定最低度之刑猶嫌過重，
    爰依刑法第５９條規定酌減其刑。
㈥、爰以行為人之責任為基礎，審酌被告：⒈正值青年，不思以正
    途獲取財物，為牟取不法報酬，加入詐欺集團，於本案中負
    責提供其所有上開中國信託銀行帳戶予本案詐欺集團使用作
    為受騙告訴人匯入人頭帳戶內贓款後再行轉匯之帳戶；⒉本
    案詐欺集團使告訴人將款項匯入人頭帳戶，共犯將該筆款項
    轉匯至被告中國信託銀行帳戶後再轉匯至不詳之人所有之金
    融帳戶，以隱匿詐欺所得去向，所為嚴重損害財產交易安全
    及社會經濟秩序，破壞人際間信任關係，造成告訴人財產損
    失及精神痛苦，所生危害非輕；⒊犯後業已坦承犯行，就本
    案所涉一般洗錢犯行部分，迭於檢察事務官詢問及本院審理
    中自白，已符合相關自白減刑規定（學理所稱想像競合所犯
    輕罪之釐清作用），復已與告訴人達成調解，願意分期賠償
    告訴人所受之損失，態度尚稱良好；⒋犯罪之動機、目的、
    手段、分工之角色、告訴人受騙之金額，及被告自述國中肄
    業之智識程度、現從事建築方面之工作、日薪２０００元、未婚
    、無小孩、平常與女友同住之家庭生活狀況（見本院卷第７２
    頁）等一切情狀，而量處如主文所示之刑。
四、關於沒收：
㈠、被告於檢察事務官詢問時雖有供稱：我有提供帳戶，也有擔
    任車手，但有時候「阿嬤」或「阿樂」會直接以網路轉帳方
    式將我帳戶中之被害人匯入之款項轉出，我就上述整體犯罪
    分工，總共分得４、５萬元等語（見偵卷第１１０頁），然據被
    告於本院審理中所供：我可以領到一定之報酬，但不清楚我
    提供帳戶給集團使用跟我擔任車手提領款項間之報酬各是如
    何計算，因為集團的人跟我說他們會自己總結報酬數額給我
    ，我不清楚他們如何計算，我問集團的人我可以拿到多少報
    酬，他們算完跟我說４、５萬元，他們只先給我２、３萬元，說
    剩下的之後再給，但過沒多久我就被警方查獲，我從加入本
    案詐欺集團一直到為警方查獲，我總共就只領到２萬多元報
    酬等語（見本院卷第７１至７２頁），參酌被告因提供名下金融
    帳戶予本案詐欺集團使用及擔任該詐欺集團車手所涉詐欺等
    罪嫌，確正由臺灣臺北地方法院以１１１年度審訴字第８３９號另
    案審理中，是本院實無從估算被告於本案及另案犯行中所實
    際取得之報酬數額各應為何；再考之被告業已與告訴人以３
    萬５０００元達成調解，此金額應已超過被告本案犯行中實際獲
    得之報酬，是縱被告本案犯行獲有一定之報酬，然因被告已
    與告訴人成立調解，如被告確實履行上開調解條件，已足以
    剝奪其本案犯罪所得，即便被告未能履行，告訴人亦得持上
    開調解筆錄作為民事強制執行名義，對被告財產聲請強制執
    行，顯可達沒收制度剝奪被告犯罪利得之立法目的，故本院
    認倘再就被告犯罪所得部分予以宣告沒收，將有過苛之虞，
    爰不予宣告沒收或追徵，附此敘明。
㈡、按洗錢防制法第１８條規定：「(第１項)犯第１４條之罪，其所移
    轉、變更、掩飾、隱匿、收受、取得、持有、使用之財物或
    財產上利益，沒收之；犯第１５條之罪，其所收受、持有、使
    用之財物或財產上利益，亦同。（第２項）以集團性或常習
    性方式犯第１４條或第１５條之罪，有事實足以證明行為人所得
    支配之前項規定以外之財物或財產上利益，係取自其他違法
    行為所得者，沒收之。」；係對洗錢之標的之財物或財產上
    利益所為之沒收規定（立法理由參照），惟該規定並未明文
    規定「不問屬於犯罪行為人與否均沒收」，仍應以屬於被告
    所有者為限，始予沒收。查被告中國信託銀行帳戶內有關告
    訴人遭詐騙匯入人頭帳戶內之款項，業已轉匯至其他不詳之
    人所有之金融帳戶，已如前述，則此部分掩飾之洗錢不法所
    得，被告不具所有權及事實上管領權，自無從依上開規定對
    被告宣告沒收，併此敘明。
據上論斷，應依刑事訴訟法第２７３條之１第１項、第２９９條第１項前
段，洗錢防制法第１４條第１項，刑法第１１條、第２８條、第３３９條之
４第１項第２款、第５５條、第５９條，刑法施行法第１條之１第１項，判
決如主文。
本案經檢察官謝雯璣提起公訴，由檢察官廖俊豪、林津鋒到庭執
行職務。
中　　華　　民　　國　　111 　年　　10　　月　　14　　日
                  刑事第九庭    法　官　簡仲頤
以上正本證明與原本無異。
如不服本判決應於收受判決後20日內向本院提出上訴書狀，並應
敘述具體理由；其未敘述上訴理由者，應於上訴期間屆滿後20日
內向本院補提理由書（均須按他造當事人之人數附繕本）「切勿
逕送上級法院」。告訴人或被害人如對於本判決不服者，應具備
理由請求檢察官上訴，其上訴期間之計算係以檢察官收受判決正
本之日期為準。　　　　　　　　　
中　　華　　民　　國　　111 　年　　10　　月　　14　　日
                                書記官　張簡純靜
附錄本案論罪科刑法條：　　　　　　　　　　　　　　
壹、洗錢防制法第１４條：
    有第二條各款所列洗錢行為者，處７年以下有期徒刑，併科
    新臺幣５００萬元以下罰金。
　　前項之未遂犯罰之。
　　前二項情形，不得科以超過其特定犯罪所定最重本刑之刑。
貳、中華民國刑法第３３９條之４：
    犯第３３９條詐欺罪而有下列情形之一者，處１年以上７年以下
    有期徒刑，得併科１００萬元以下罰金：
    一、冒用政府機關或公務員名義犯之。
    二、三人以上共同犯之。
    三、以廣播電視、電子通訊、網際網路或其他媒體等傳播工
        具，對公眾散布而犯之。
　　前項之未遂犯罰之。